臺灣嘉義地方法院民事判決　九十一年度訴字第四四四號
　　原　　　告　台灣糖業股份有限公司
　　法定代理人　甲○○
　　訴訟代理人　乙○○
　　　　　　　　丙○○
　　　　　　　　丁○○
　　複代理人　　黃顯源
　　被　　　告　戊○○
右當事人間交還土地等事件，本院判決如左：
    主　　文
被告應將坐落嘉義縣民雄鄉○○○段興中小段四二八之一地號土地上如附圖所示Ａ部
分面積０．００三五公頃ＲＣ二層樓房、Ｂ部分面積０．０００一公頃鐵架鐵皮雨遮
、Ｃ部分面積０．０００五公頃水溝拆除，將各該部分土地連同Ｄ部分面積０．００
三七公頃空地交還原告。
被告應給付原告新台幣萬壹仟壹佰伍拾壹元，及自民國九十一年五月二十八日起至
拆除交還土地止，按年以新台幣陸仟貳佰肆拾元計算之損害金。
原告其餘之訴駁回。
訴訟費用由被告負擔。
本判決原告勝訴部分於原告以新台幣壹拾陸萬柒仟元供擔保後，得假執行；但被告如
於假執行程序實施前，以新台幣伍拾萬捌佰捌拾元為原告預供擔保，得免為假執行
。
原告其餘假執行之聲請駁回。
    事　　實
甲、原告方面：
一、聲明：
（一）如主文第一項所示。
（二）被告應給付原告五年損害賠償金新台幣（以下同）六萬二千四百元，並自九十
      一年五月二十八日起至拆除交還土地之日止，按年給付一萬二千四百八十元之
      損害金。
（三）願供擔保聲請宣告假執行。
二、陳述：
（一）坐落嘉義縣民雄鄉○○○段興中小段四二八之一地號（下稱系爭土地）係原告
      所有，被告並無任何權源，竟擅自在系爭土地上建蓋如附圖所示Ａ、Ｂ、Ｃ部
      分房屋，並占有Ｄ部分土地，顯屬無權占有，依民法第七百六十七條之規定請
      求被告拆除地上物，將土地返還原告。又原告之土地因被告占用致受有損害，
      被告受有不當得利，依民法第一百八十四條、第一百七十九條之規定，請求被
      告給付相當於租金之五年損害金六萬二千四百元。
（二）民法第七百九十六條所謂越界建築，其建築物必為房屋，苟屬非房屋構成部分
      之牆垣、豬欄、狗舍或屋外之簡陋廚廁，尚不能謂有該條之適用（最高法院五
      十九年台上字第一七九九號判例）。本件原告請被告拆除者，除Ａ部分為二層
      樓房外，其餘Ｂ部分為鐵架鐵皮雨遮、Ｃ部分為水溝、Ｄ部分為空地，原告請
      求拆除交還，無礙於房屋之整體，無該條之適用。且被告應舉證證明原告明知
      有越界未提出異議之事實。
（三）被告如主張土地重劃有失誤，何以未於公告內提出異議而使其確定？被告對於
      已確定之土地重劃主張為無效之行政處分，洵不足採。倘依被告主張於六十四
      年建屋時未越界，至七十六年因土地重劃失誤，變成占用到原告土地，則被告
      於建蓋時既未越界，自無民法第七百九十六條之適用。
三、證據：提出土地登記簿謄本、地籍圖謄本、地價謄本各一份為證，並聲請履勘現
    場。
乙、被告方面：
一、聲明：駁回原告之訴，如受不利判決，願供擔保聲請宣告免為假執行。
二、陳述：
（一）系爭土地係被告於六十三年四月十五日向嘉南農田水利會購買，被告為確保自
      已權利並避免無謂紛爭，於六十四年申請大林地政事務所鑑界，經查確定未越
      界占用原告土地後，始於同年三月間於該筆土地上興建房屋，並享有合法稅籍
      ，再於六十六年原告亦曾自行測量土地分界，並於兩邊疆界處設立圍牆區隔，
      足稽被告房地權利範圍絕無逾越疆界，被告就系爭土地自始享有合法權利。
（二）七十六年之土地重劃屬無效之行政處分，系爭土地所有權不因此而變動：
      (1)系爭土地於七十六年時曾辦理土地重劃，因該區屬都市計劃區，故重劃時自
        應依據當時之市地重劃實施辦法實施。經查該次重劃過程有重大且明顯之瑕
        疵，嚴重悖於前開市地重劃實施辦法：
        於重劃計畫書核定後，未依法公告並通知土地所有權人，舉行坐談會，說
          明重劃意旨及計劃要點。
        未於辦竣重劃分配，公告並通知土地所有權人。
        登記管理機關未於土地變更權利登記完畢，通知土地所有權人換領土地權
          利書狀。
        辦理重劃機關未於重劃土地辦竣地籍測量後，以書面通知土地所有權人到
          場實地指界交換土地。
        未依重劃前已有合法建築物之土地，應按原有位置分配之原則，其規劃有
          明顯且重大之瑕疵。且若重劃區內之土地改良物辦理重劃需拆遷時，應給
          予補償。
      (2)綜上所述，因該次土地重劃自始自終均未合法通知被告，被告遲至九十一年
        原告公告拍賣土地之際，方知有所謂重劃情事，且該次重劃程序尚有多項重
        大明顯違法之處，屬無效之行政處分，系爭土地所有權不因而生任何影響。
（三）縱認原告有系爭土地之所有權，亦無權向被告請求：
      (1)九十一年八月二十三日，本院及大林地政事務所會同勘測結果，不當劃歸原
        告之土地面積僅有三十六平方公尺，並非原告主張之七十八平方公尺。
      (2)六十四年三月被告興建房屋時，該建物係合法坐落於被告所有之土地上，並
        無越界情事，此一事實並經大林地政事務所及原告先後鑑界確定無訛，被告
        於系爭土地居住長達十五年之久，且均合法繳納房屋稅。嗣後於七十六年土
        地重劃時，因規劃失誤將被告房屋坐落之小部分土地劃歸原告，惟原告當時
        並未主張被告越界建築，且長達十五年均未對被告主張任何權利，此時方提
        起拆屋還地之請求，若能成立，將造成被告嚴重損失。原告之行為明顯違反
        民法第七百九十六條之立法意旨。故為維護社會整體經濟價值，並避免被告
        損失，原告明知有所謂越界建築情事之際未提出異議，即不得於事後請求移
        去或變更建築物，更何況係將原非屬原告之土地興建建築物之情形，因重劃
        而劃歸被告之情形，更有民法第七百九十六條之適用或類推適用。
      (3)被告自始未曾得知土地重劃之事實，根本無故意或過失可言，且亦未曾有任
        何侵害他人權利之侵權行為，不符合民法第一百八十四條侵權行為之成立要
        件，故原告此項主張無理由。
      (4)依七十六年間有效施行之市地重劃辦法第二十八條及第三十二條規定，重劃
        土地登記完畢並辦妥地籍測量後，應通知原土地所有權人換領土地權利書狀
        並實地指界交接土地，該等程序應相當於不動產所有權之交付。惟當時辦理
        土地重劃之機關根本未踐行上開程序，是以該筆土地自始未曾合法交付，被
        告占有仍屬合法，不符合民法第一百七十九條不當得利之要件。且原告主張
        年息百分之十之計算方式，已高於法定利率一倍整，亦顯無理由。再關於系
        爭土地之價值，據原告於訴狀中主張申報地價一平方公尺一千六百元，惟原
        告於九十一年間卻要求被告以一平方公尺一萬元購買，明顯權利濫用。
（四）系爭房屋位於台糖原料區及學校中間，為住宅區，出入有與學校共用的通道，
      離大馬路二十公尺，有人要跟被告租屋約每月三千元而已。
三、證據：聲請本院向地政事務所調閱系爭土地七十六年重劃前後之地籍資料。
    理　　由
一、本件原告主張系爭土地為其所有，被告於系爭土地上建蓋如附圖所示Ａ、Ｂ、Ｃ
    部分建物，並占有Ｄ部分土地之事實，業據原告提出系爭土地之登記謄本為證，
    經本院會同嘉義縣大林地政事務所人員到場勘驗明確，分別製有勘驗筆錄暨現場
    簡圖、複丈成果圖（即本判決附圖）各一份在卷可稽，堪信屬實。被告辯稱：劃
    歸原告之土地面積僅有三十六平方公尺云云，無法採信。原告以：被告無正當權
    源占有使用系爭土地如附圖所示Ａ、Ｂ、Ｃ、Ｄ部分，係屬無權占有，依民法第
    七百六十七條之規定，請求被告拆屋還地等語，被告則以：六十四年三月被告興
    建房屋時，該建物係合法坐落於被告所有之土地上，嗣於七十六年土地重劃時，
    因規劃失誤將被告房屋坐落之小部分土地劃歸原告，惟原告當時並未主張被告越
    界建築，且長達十五年均未對被告主張任何權利，其占有使用系爭土地並非無權
    占有等語置辯。兩造主要爭執在於，被告占有使用系爭土地如附圖所示Ａ、Ｂ、
    Ｃ、Ｄ部分，是否有正當權源。
（一）查被告主張系爭土地其占用部分原係其所有，因七十六年土地重劃始劃歸原告
      所有，此為原告所不爭執。且系爭土地係由同段同小段四二八地號土地分割而
      出，而同小段四二八地號土地重劃前為民雄鄉○○○段一八七及一八七之一二
      號，亦有嘉義縣大林地政事務所函一份暨所附之地籍圖三份在卷可憑。惟按土
      地所有權之歸屬，應依土地登記簿所為之登載為依據，縱令其登記有錯誤或其
      他瑕疵，在未依法塗銷此項登記以前，難謂在登記簿上登記為所有人，不得本
      於所有人地位主張權利。查系爭土地，土地登記簿既登記原告為所有人，縱該
      次重劃有何違法不當之處，該重劃既經公告確定，辦理登記完竣，當生重劃效
      力，在未依法塗銷登記以前，仍不得否認原告為所有人，原告本於所有人之地
      位行使物上請求權，於法有據。至於被告原有之建物於重劃後之拆除，是否應
      依平均地權條例、市地重劃辦法等相關規定予以補償，係另一問題。被告抗辯
      系爭土地其占用部分原為其所有，係七十六年將之不當重劃予原告，該次重劃
      程序有明顯違法之處，屬無效之行政處分，系爭土地所有權不因而生任何影響
      云云，無法採信。
（二）次按土地所有權人建築房屋逾越疆界者，鄰地所有人如知其越界而不即時提出
      異議，不得請求移去或變更其建築物，民法第七百九十六條前段固定有明文。
      惟民法物權篇關於相鄰關係之規定，性質上為對所有權之限制，於相鄰不動產
      之利用，於一定範圍內加以規範，以調和雙方利益，保障土地充分利用，並維
      護社會秩序及促進國民經濟，法律所採之手段為擴張一方之所有權，限制他方
      之排除請求權，課以作為或不作為之義務，並設補償制度，以資平衡。是民法
      第七百九十六條所謂越界建築，其建築物必為房屋，苟屬非房屋構成部分之牆
      垣、豬欄、狗舍或屋外之簡陋廚廁，尚不能謂有該條之適用（最高法院五十九
      年台上字第一七九九號判例參照）。蓋該條所定鄰地所有人之忍受義務，係為
      土地所有人所建房屋之整體有一部分逾越疆界，若予拆除，勢將損及全部建築
      物之經濟價值而設，倘土地所有人於所建房屋整體之外，越界加建房屋，則鄰
      地所有人請求拆除，原無礙於原建房屋之整體，即無該條規定之適用。本件原
      告訴請被告拆除返還者，除Ａ部分為二層樓房外，其餘Ｂ部分為鐵架鐵皮雨遮
      、Ｃ部分為水溝、Ｄ部分為空地，原告主張：其請求拆除交還之Ｂ、Ｃ、Ｄ部
      分，無礙於房屋之整體，無該條之適用等語，應屬可採。
（三）又當事人主張有利於已之事實，就該事實負有舉證責任，民事訴訟法第一百七
      十七條定有明文，是在訴訟上主張建築越界之標的係鄰地及鄰地所有人知其越
      界而不即提出異議者，應負舉證責任（最高法院四十五年台上字第九三一號著
      有判例參照）。查被告已主張：六十四年三月伊興建房屋時，該建物係合法坐
      落於伊所有之土地上，並無越界情事、嗣後於七十六年土地重劃時，因規劃失
      當，誤將被告房屋坐落之小部分土地劃歸原告云云。果爾，被告所有之房屋逾
      越界線占用原告所有系爭土地，並非建築房屋逾越疆界之問題，實因七十六年
      市地重劃，將原屬於被告所有之系爭土地劃歸原告所有，是本件應無民法第七
      百九十六條之適用。
二、按所有人對於無權占有或侵奪其所有物者，得請求返還之，民法第七百六十七條
    前段定有明文。本件被告既無法舉證證明其占有使用系爭土地有何正當權源，原
    告以民法第七百六十七條為據，請求被告應將系爭土地上如附圖所示Ａ部分面積
    ０．００三五公頃ＲＣ二層樓房、Ｂ部分面積０．０００一公頃鐵架鐵皮雨遮、
    Ｃ部分面積０．０００五公頃水溝拆除，將各該部分土地連同Ｄ部分面積０．０
    ０三七公頃空地交還原告，於法有據，應予准許。
三、查原告原得使用系爭土地，因受被告占用致無法使用，依一般社會經驗法則，係
    受有不能使用系爭土地之損害，而無權占有他人土地，可獲得相當於於租金之利
    益為社會通常之觀念，對原告而言，則受有相當於租金之損害，原告請求以相當
    租金之數額為其受損害之金額，核屬有據。參酌土地法第一百零五條準用第九十
    七條關於租用基地建築房屋，其租金以不超過土地及其建築物申報總價額年息百
    分之十為限之規定，本件系爭土地坐落於台糖原料區及學校中間，為住宅區，出
    入有與學校共用的通道，離大馬路二十公尺，曾有他人欲向被告租屋，租金約每
    月三千元等情，此經被告陳明，原告亦不爭執，並有勘驗筆錄暨所附簡圖在卷可
    憑。審酌該地位於住宅區，工商不繁榮，被告占用僅供居住，無用以營利之情形
    ，惟該地附近有二條道路，交通便利，且距學校不遠，就學方便等情，認原告所
    受相當於租金之損害，以申報地價百分之五計算為相當，原告請求以申報地價百
    分之十計算其損害，無法准許。系爭土地八十三年七月至八十六年六月之申報地
    價為每平方公尺一千四百四十元，八十六年七月至今之申報地價為每平方公尺一
    千六百元，有原告提出之地價謄本三份附卷可稽。原告占用部分計七十八平方公
    尺，依此計算原告所受起訴（九十一年五月二十八日起訴）前五年之損害金為三
    萬一千一百五十一元，其計算式如下：自八十六年五月二十八日起至八十六年
    六月三十日止，計一個月又四天，依申報地價每平方公尺一千四百四十元之百分
    之五計算，受損金額為五百三十二元（78×1440×0.05＝5616〈每年〉，5616÷
    12  ＝468〈每月〉，468÷30＝16〈每日〉，元以下四捨五入）、八十六年七
    月一日起至八十七年五月二十七日止，計十個月又二十七天，依申報地價每平方
    公尺一千六百元之百分之五計算，受損金額為五千六百五十九元（78×1600×
    0.05＝6240〈每年〉，6240÷12＝520〈每月〉，520÷30＝17〈每日〉，元以下
    四捨五入）、八十七年五月二十八日起至九十一年五月二十七日止，計四年，
    依申報地價每平方公尺一千六百元之百分之五計算，受損金額為（78×1600×
    0.05＝6240〈每年〉，6240×4＝24960）；＋＋＝31151。
四、綜上所述，原告依侵權行為之法律關係請求被告給付其五年損害賠償金六萬二千
    四百元，並自起訴日即九十一年五月二十八日起至拆除交還土地之日止，按年給
    付一萬二千四百八十元之損害金，於三萬一千一百五十一元，及九十一年五月二
    十八日起至拆除交還土地之日止，按年給付六千二百四十元之損害金之範圍內為
    有理由，逾此範圍之請求為無理由，應予駁回。原告依侵權行為之法律關係請求
    被告給付上開金額既經准許，即無庸再審酌其依不當得利之法律關係請求是否有
    理由，附此敘明。
五、兩造均陳明願供擔保，請准宣告假執行及免為假執行，經核原告勝訴部分於法並
    無不合，爰分別酌定相當金額准許之；原告其餘之訴既經駁回，其餘假執行之聲
    請亦失所附麗，併予駁回。
六、據上論結，本件原告之訴為一部有理由一部無理由，依民事訴訟法七十九條但書
    、第三百九十條第二項、第三百九十二條，判決如主文。
中　　　華　　　民　　　國　　九十一　　年　　 十二 　　月　　　五　　　日
~B臺灣嘉義地方法院民事第二庭
~B　　法　官　黃　渙　文
右為正本係照原本作成
如對本判決上訴須於判決送達後廿日內向本院提出上訴狀
中　　　華　　　民　　　國　　九十一　　年　　 十二 　　月　　　五　　　日
~B　　書記官　馮　澤　文
